臺灣苗栗地方法院民事判決　　　　　　　　　　　　　九十二年度簡上字第四一號
　　上　訴　人　財政部國有財產局
　　法定代理人　甲○○
　　訴訟代理人　丁○○
　　複代理人　　乙○○
　　訴訟代理人　劉榮滄律師
　　被　上訴人　丙○○
　　訴訟代理人　林瑞崇
當事人間請求返還土地事件，上訴人對於中華民國九十二年四月十五日本院苗栗簡易
庭九十二年度苗簡字第一三五號第一審判決提起上訴，本院於民國九十三年九月二十
九日辯論終結，判決如下：
    主 　 文
原判決廢棄。
被上訴人在第一審之訴駁回。
第一、二審訴訟費用由被上訴人負擔。
    事實及理由
一、被上訴人起訴主張：被上訴人之祖父林金龍原有坐落苗栗縣公館鄉○○段九八０
    之一地號土地（原編為苗栗縣公館鄉○○段第六六六地號，以下簡稱系爭土地）
    之應有部分，於日據時期昭和三年四月四日，將其應有部分移轉予訴外人林開梅
    、林開連、林開湖、林開蔭、林開和、林開全及被上訴人之父林開溫，面積五厘
    九毛。嗣台灣光復後辦理土地總登記時，因共有人並未申報權利，苗栗縣苗栗地
    政事務所遂依據「逾總登記期限無人申請登記之土地處理原則」，於民國六十四
    年間將系爭土地登記為中華民國所有，六十六年間系爭土地經農地重劃後編為苗
    栗縣公館鄉○○段九八０之一地號，八十八年間管理人變更為上訴人。系爭土地
    確為被上訴人之祖先所有，被上訴人因繼承取得系爭土地，並自八十五年起即向
    上訴人陳情，上訴人仍拒絕返還土地，為此依所有物返還請求權之法律關係請求
    上訴人將系爭土地返還被上訴人及其他共有人。並聲明駁回上訴人之上訴。
二、被上訴人則以：
（一）系爭土地於臺灣光復後辦理土地總登記時，無人申報權利，嗣於六十四年間，
      苗栗縣苗栗地政事務所依土地法第五十七條「逾總登記期限無人聲請登記之土
      地或經聲請而逾限未補繳證明文件者，其土地視為無主土地，由該管直轄市或
      縣（市）地政機關公告之，公告期滿，無人提出異議，即為國有登記。」之規
      定登記為中華民國所有，並無不當。又台灣光復前日據時期之土地登記制度，
      係日本之契據登記制度，即為登記對抗主義，土地權利登記之目的，僅有對抗
      第三人之相對效力，是系爭土地縱使於日據時期曾登記為被上訴人之祖先所有
      ，亦無絕對效力可言。另依行政院於六十二年發布之「逾總登記期限無人申請
      登記之土地處理原則」第一點及最高行政法院七十四年度判字第七十四號及七
      十六年度判字第一四五八號判決要旨所示，已完成無主土地之公告及代管程序
      ，並已登記為國有者，不再受理主張權利與補辦登記。另依七十三年度判字第
      一六七０號判決要旨：「無主土地如經該管縣市政府公告期滿無人提出異議者
      ，即可為國有土地之登記，原登記名義人當然喪失其權利」，是系爭土地已登
      記為國有，被上訴人已喪失權利。
（二）被上訴人基於民法第七百六十七條所有物返還請求權之法律關係請求上訴人返
      還系爭土地，惟依民法第一百二十五條規定「請求權，因十五年間不行使而消
      滅」，雖司法院大法官釋字第一百零七號解釋指出：「已登記不動產所有人之
      回復請求權，無民法第一百二十五條之適用」。然其所稱之「登記」，係指依
      我國法令所為之登記，即依我國土地法及土地登記規則所完成之不動產所有權
      登記而言，故臺灣於日據時期依日本國法令所完成之不動產登記，即不在此限
      。是於日據時期登記為所有權人，該真正所有人之物上請求權，仍有消滅時效
      規定之適用，此有最高法院七十年臺上字第三一一號判例可稽。系爭土地於六
      十四年八月九日登記為國有，而被上訴人迄至九十一年五月始起訴行使其物上
      請求權，顯已罹於十五年之消滅時效等語資為抗辯，並聲明：（一）原判決廢
      棄。（二）被上訴人在第一審之訴駁回。
三、兩造不爭執之事實為：被上訴人之祖父林金龍原有系爭土地之應有部分，於日據
    時期昭和三年四月四日，將該應有部分移轉予訴外人林開梅、林開連、林開湖、
    林開蔭、林開和、林開全及被上訴人之父林開溫，面積五厘九毛。嗣台灣光復後
    辦理土地總登記時，因共有人並未辦理申報，苗栗縣苗栗地政事務所遂於六十四
    年間將系爭土地登記為中華民國所有，其後系爭土地於六十六年間經農地重劃後
    編為苗栗縣公館鄉○○段九八０之一地號，八十八年間管理人變更為上訴人，並
    有被上訴人所提出之土地登記謄本、苗栗縣政府九十一年四月三日九一苗所一字
    第二○六二號函、共有權相續登記申請書、系爭土地登記謄本、林金龍繼承系統
    表及上訴人所提出之農地重劃區土地所有權人原有土地與新分配土地對照清冊表
    為證，並經本院向苗栗縣政府調取苗栗地政事務所六十四年八月九日收件之無主
    土地清冊核閱無訛。
四、被上訴人主張系爭土地於日據時期登記為被上訴人之祖父所共有，被上訴人祖父
    之應有部分其後由被上訴人之父林開溫等七人取得，嗣被上訴人因繼承取得系爭
    土地，上訴人自應返還系爭土地等語，則為上訴人所否認，並以前開情詞置辯。
    是本件茲應審究者，乃系爭土地是否因逾總登記期限無人聲請登記而登記為國有
    即使土地所有權人喪失權利？及未依土地法辦理總登記之土地所有權人之所有物
    返還請求權有無消滅時效規定之適用？經查：
（一）系爭土地於日據時期即由被上訴人之父林開溫等人取得等情，為兩造所不爭執
      ，已如前述。按逾登記期限無人聲請登記之土地或經聲請而逾限未補繳證明文
      件者，其土地視為無主土地，由該管直轄市或縣（市）地政機關公告之，公告
      期滿，無人提出異議，即為國有土地之登記，土地法第五十七條固然定有明文
      。惟按台灣光復後，政府辦理之土地總登記，其目的在整理地籍，僅為地政機
      關清查土地之一種程序，與物權登記無關，自不影響光復前原權利人因登記取
      得之物權至明。參以土地法第三十八條所定土地總登記之立法目的，係在於整
      理地籍，完成地政機關清查土地程序，以及台灣光復後訂定公布之「台灣地籍
      釐整辦法」、「台灣省土地權利憑證繳驗及換發書狀辦法」，均在使日據時期
      已取得土地之權利人，得依繳驗憑證或其他簡便方法為土地總登記，而達整理
      地籍、清查土地之目的（最高法院九十二年度台上字第二一六號判決、八十三
      年次台上字第二二五五號判決、八十二年度台上字第三一六七號判決意旨供參
      ）。是依首開說明，林開溫等人於日據時期即已取得系爭土地之所有權，並不
      因辦理總登記之清查土地程序而發生權利變動之效果，是縱使系爭土地於總登
      記期間無人聲請登記，經地政機關以無主土地公告期滿無人異議而為國有土地
      之登記，原土地所有人之所有權不因此而喪失，是上訴人主張系爭土地已登記
      為國有，被上訴人不得再主張所有權等語，即不足採。
（二）次按司法院大法官會議釋字第一○七號解釋所謂已登記不動產所有人之回復請
      求權，無民法第一百二十五條消滅時效規定之適用，其所稱之「登記」係指依
      我國法令所為之登記，即依我國土地法及土地登記規則所完成之不動產所有權
      登記而言，故台灣日據時期依日本國法令所完成之不動產登記不在此內（最高
      法院七十年度台上字第三一一號判例、最高法院八十二年台上字第二九七九號
      判決參照）；是真正所有人如未依我國土地法及土地登記規則，於土地登記簿
      登記為所有人，縱於日據時期登記為所有人，該真正所有人之物上請求權仍有
      消滅時效規定之適用。是系爭土地雖於日據時期登記為被上訴人之祖父所有，
      惟該登記並非依我國土地法及土地登記規則所完成之不動產所有權登記，故土
      地所有權人之回復請求權仍有時效規定之適用。按請求權因十五年間不行使而
      消滅，又消滅時效，自請求權可行使時起算，民法第一百二十五條、第一百二
      十八條分別定有明文。查系爭土地係於六十四年八月九日登記為國有，有土地
      登記謄本在卷可憑，土地所有權人自該時起即得行使其所有物返還請求權，惟
      被上訴人遲至九十一年五月三日始提起本件訴訟，早已逾十五年之時效期間。
（三）又被上訴人雖另主張其等不確定地政機關是否已辦理公告程序等語置辯，惟依
      苗栗縣政府九十一年八月二日府地籍字第九一０００七一三八四號函暨所附苗
      栗地政事務所六十四年八月九日收件第四五三五號無主土地清冊所載，該無主
      土地清冊註明「已公告」，堪認苗栗縣苗栗地政事務所確實已依法踐行無主土
      地公告程序。又不論被上訴人是否知悉地政機關辦理公告程序，自系爭土地經
      公告程序無人異議而登記為國有時，土地所有權人之請求權時效已開始進行，
      而被上訴人自承八十五年間起始向縣政府陳情，九十一年始提起本件訴訟等語
      ，足見上訴人自六十四年八月九日系爭土地登記為國有之日起經過十五年之時
      效期間均未行使權利，其請求權已罹於時效。是上訴人提出時效之抗辯，即為
      可採，被上訴人本於所有物返還請求權訴請返還系爭土地，即無理由。
五、綜上所述，被上訴人本於所有物返還請求權之法律關係訴請返還系爭土地予被上
    訴人及其他共有人，為無理由，應予駁回。原審為被上訴人勝訴之判決，自有未
    洽（被上訴人對被告苗栗縣政府訴請返還土地部分經原審為被上訴人敗訴之判決
    ，未據被上訴人聲明不服）。上訴意旨指摘原判決不當，求予廢棄改判，為有理
    由，自應由本院予以廢棄改判如主文所示。
六、本件事證已臻明確，兩造其餘攻擊防禦方法，均核與本件判決結果不生影響，爰
    不一一贅述，附此敘明。
七、據上論結，本件上訴為有理由，依民事訴訟法第四百三十六條之一第三項、第四
    百五十條、第七十八條，判決如主文。
中　　　華　　　民　　　國　　九十三　　年　　　十　　　月　　 十三 　　日
                                  臺灣苗栗地方法院民事庭
                                  審判長法      官  黃佩韻
                                        法      官  沈佳宜
                                        法      官  曾明玉
右正本證明與原本無異
如對本判決上訴，須於判決送達後二十日內向本院提出上訴狀，同時表明上訴理由；
如已於本判決宣示後送達前提起上訴者，應於判決送達後十日內補具上訴理由（均須
按他造當事人之人數附繕本）。
中　　　華　　　民　　　國　　九十三　　年　　　十　　　月　　 十三 　　日
                                        法院書記官    林美鳳
